【裁判字號】    95,家訴,10
【裁判日期】    950913
【裁判案由】    確認婚姻無效等
【裁判全文】
臺灣高雄地方法院民事判決              95年度家訴字第10號
原      告  戊○○
            丁○○
共      同
法定代理人  乙○○
共      同
訴訟代理人  陳麗珍律師
被      告  甲○○
當事人間請求確認繼承權不存在事件，本院民國95年8 月30日言
詞辯論終結，判決如下：
    主      文
確認被告對被繼承人楊正吉之繼承權不存在。
訴訟費用由被告負擔。
    事實及理由
一、被告經合法通知，未於言詞辯論期日到場，核無民事訴訟法
    第386 條各款所列情形，爰依原告之聲請，由其一造辯論而
    為判決。
二、按，「確認法律關係之訴，非原告有即受確認判決之法律上
    利益者，不得提起之，民事訴訟法第二百四十七條第一項前
    段定有明文。而所謂「即受確認判決之法律上利益」，係指
    因法律關係之存否不明確，致原告在私法上之地位有受侵害
    之危險，而此項危險得以對於被告之確認判決除去之者而言
    ，故確認法律關係成立或不成立之訴，苟具備前開要件，即
    得謂有即受確認判決之法律上利益。」，有最高法院42 年
    度台上字第1031號判例之要旨可參。本件原告主張被告並非
    原告之被繼承人楊正吉之真正繼承人，而被告並未承認其確
    非被繼承人楊正吉之繼承人，則原告對被繼承人楊正吉繼承
    權之應繼分多少即有陷於不安之狀態存在，而此種不安之狀
    態，得以確認判決除去，故原告提起本件確認訴訟自有確認
    判決之法律上利益，先予敘明。
三、原告主張：訴外人即原告二人之父楊正吉（身分證統一編號
    ：Ｚ000000000 號）於民國94年1 月7 日工作時發生職業災
    害身故，原告等楊正吉之繼承人即得領取勞保死亡給付及職
    災補償金。惟原告發現被繼承人楊正吉之戶籍資料上雖記載
    其曾於91年11月29日與大陸地區人民之被告甲○○結婚，惟
    楊正吉係經友人之慫恿而至大陸地區與被告辦理假結婚，此
    由楊正吉於結婚前後係僅至大陸地區一次即與被告辦理結婚
    手續，而楊正吉之家屬親友均未曾見過被告，亦未曾有人參
    加過楊正吉與被告之結婚喜宴，及楊正吉與被告結婚後，楊
    正吉即未曾再前往大陸地區與被告見面，被告亦從未曾前來
    台灣與楊正吉履行同居義務等事實，即顯見楊正吉與被告間
    確無結婚之真意，其二人間係假結婚，另其二人亦未依據我
    國民法之規定舉行過任何公開儀式，亦無二人以上之證人，
    其二人之婚姻自屬無效，被告並非楊正吉之合法配偶，對楊
    正吉自無繼承權可言，為此，爰起訴請求確認被告甲○○對
    於楊正吉並無繼承權存在等語。並聲明如主文所示。
四、被告經合法通知，既未到庭，亦未提出任何書狀作何聲明或
    陳述。
五、按，結婚或兩願離婚之方式及其他要件，依行為地之規定，
    台灣地區與大陸地區人民關係條例第52條第1 項定有明文。
    本件被告為大陸地區人民，楊正吉為台灣地區人民，其二人
    於大陸地區湖南省衡陽市依據大陸婚姻法之規定，向婚姻登
    記機關即湖南省衡陽市公證處為結婚登記，有本院調取之二
    人結婚公證書影本在卷可稽（見卷第20頁），足認兩造之結
    婚行為地為大陸地區，依上開規定，本件兩造結婚是否合法
    有效，自應適用行為地即大陸地區之法律。經查：
（一）中華人民共和國婚姻法第8 條固規定：「要求結婚的男女
      雙方必須親自到婚姻登記機關進行結婚登記。符合本法規
      定的，予以登記，發給結婚證。取得結婚證，即確立夫妻
      關係。未辦理結婚登記的，應當補辦登記」，然而同法第
      5 條亦規定：「結婚必須男女雙方完全自願，不許任何一
      方對他方加以強迫或任何第三者加以干涉」，中華人民共
      和國民法通則第58條第1 項第4 款、第7 款及同條第二項
      亦規定，惡意串通，損害國家、集體或者第三人利益之民
      事行為，或以合法形式掩蓋非法目的的民事行為均屬無效
      ，且該無效的民事行為，從行為開始起就沒有法律約束力
      。另「申請婚姻登記的當事人不符合中華人民共和國婚姻
      法規定的婚姻登記條件，弄虛作假、騙取婚姻登記的，婚
      姻登記管理機關應當撤銷婚姻登記」、「無效或被撤銷的
      婚姻，自始無效」，大陸居民與台灣居民婚姻登記管理暫
      行辦法第13條、中華人民共和國婚姻法第12條亦有明定。
      因此，關於結婚之身分行為，依行為地法即大陸地區法律
      之規定，雙方縱使已依上開中華人民共和國婚姻法第8 條
      之規定辦理結婚登記，並取得結婚證，確立其間之夫妻關
      係，然該結婚之身分行為仍須在結婚之雙方當事人間均具
      有真實之結婚意思表示時，始為合法有效，否則若有意思
      表示不自由（即上開婚姻法第5 條）、惡意串通（即上開
      民法通則第58條第4 款）、合法掩飾非法（即上開民法通
      則第五十八條第7 款）、作虛弄假（即上開婚姻登記管理
      暫行辦法第13條）等情形，其所表彰結婚之意思表示之民
      事行為均屬無效，基於該無效之意思表示所締結之婚姻亦
      屬自始無效之婚姻。
（二）而原告主張楊正吉與被告間係假結婚之上開事實：
  １、業據證人即楊正吉之母黃淑鴻結證稱：「（楊正吉去大陸
      時有無告訴你去大陸幹甚麼？）一開始是說要跟人家去大
      陸玩，後來楊正吉告訴我，我才知道是去當人頭，作假結
      婚，這是三年多前的事情。之後幫楊正吉辦理人頭的人綽
      號叫「南仔」入監服刑，我不知道他的真實姓名為何。」
      、「楊正吉沒有說要結婚，我沒有看過兩造結婚的照片，
      楊正吉只有說要他前妻希望能夠一同回來生活。」、「甲
      ○○沒有來台灣，我沒有跟鄰居說。」等語（見卷第24頁
      以下）。證人即楊正吉住所管區鳳山分局派出所警員丙○
      ○亦結證稱：「（楊振吉與甲○○結婚是否知悉？）兩造
      結婚要經過管區警員的對保才能進來臺灣，但是這件完全
      沒有接到任何資料，.... 。 」、「（楊振吉死亡之前，
      是否有到你們派出所詢問過聲請大陸配偶來台要如何辦理
      的相關事宜？）無。」等語（見卷第57頁以下）。
  ２、另依內政部警政署入出境管理局95年2 月6 日境信雲字第
      09510264850 號函，函覆本院之被告入出境資料所載，被
      告確實從無入境本國之資料（見卷第17頁以下）。衡諸常
      情，楊正吉與被告間如確有結婚之真意，被告應無在長達
      約四年之期間內均不到台灣與楊正吉同居之理，楊正吉亦
      無不前往大陸地區與被告見面之理。
  ３、綜上證據，堪認原告主張張楊正吉與被告二人係假結婚之
      上開事實屬實。
六、再按，「遺產繼承人，除配偶外，依下列順序定之。... 」
    ，民法第1138條定有明文，依本條之規定可知，必須是被繼
    承人死亡時之合法配偶，始有繼承權，如非被繼承人死亡時
    之合法配偶，自無繼承權可言。本件原告主張楊正吉與被告
    二人係假結婚之上開事實屬實，業據前述，被告自非楊正吉
    死亡時之合法配偶，依上開法條規定之說明，被告自無繼承
    權可言。被告既無繼承權，則原告訴請確認被告對被繼承人
    楊正吉之繼承權不存在，即有理由，應予准許。
七、據上論結，本件原告之訴為有理由，依民事訴訟法第385 條
    第1 項前段、第78條規定，判決如主文。
中    華    民    國    95    年    9     月    13    日
                  家事法庭法  官  郭文通
正本係照原本作成。
如不服本判決，應於送達後20日內，向本院提出上訴狀並表明上
訴理由（須附繕本）。
中    華    民    國    95    年    9     月    13    日
                          書記官  張琇晴


司法院資訊處製作；財團法人民間司法改革基金會備份。
